【裁判字號】    97,勞訴,1
【裁判日期】    970522
【裁判案由】    返還薪資
【裁判全文】
臺灣嘉義地方法院民事判決               97年度勞訴字第1號
原      告  冠賢機電股份有限公司
法定代理人  乙○○
訴訟代理人  甲○○
被      告  丙○○
訴訟代理人  蔡金保律師
上列當事人間返還薪資事件，於中華民國97年5月8日言詞辯論終
結，本院判決如下：
    主  文
被告應給付原告新臺幣壹拾玖萬參仟陸佰捌拾捌元，及自民國九
十七年三月十三日起至清償日止，按年息百分之五計算之利息。
原告其餘之訴駁回。
訴訟費用由被告負擔百分之十九，其餘由原告負擔。
本判決得假執行，但被告以新臺幣壹拾玖萬參仟陸佰捌拾捌元為
原告預供擔保，得免為假執行。
原告其餘假執行之聲請駁回。
    事 實 與 理 由
壹、程序方面：
一、按當事人得以合意定第一審管轄法院，但以關於由一定法律
    關係而生之訴訟者為限，民事訴訟法第24條第1項定有明文
    。查兩造約定以台灣嘉義地方法院為第一審管轄法院，此有
    原告公司駐外人員任職同意書第16條約定可憑，從而本院自
    有管轄權，合先敘明。
二、按訴狀送達後，原告不得將原訴變更或追加他訴。但擴張或
    減縮應受判決事項之聲明者，不在此限，民事訴訟法第255
    條第1項第3款定有明文。本件原告起訴時，聲明第1項前段
    請求被告應給付原告新台幣（下同）1,004,502元，嗣於民
    國97年5月8日言詞辯論期日當庭聲請變更該部分聲明，僅請
    求被告應給付原告374,010元，經核屬應受判決聲明之減縮
    ，與上揭規定並無不合，應予准許。
貳、實體方面：
一、原告起訴主張：
（一）被告於94年5月5日書立任職同意書，約定自94年4月19日
      起任職原告公司駐越南業務主管職務，以3年為1期，如在
      駐外3年內未經原告同意而自動離職者，願無條件賠償駐
      外期間之食宿、機票、為被告而支付之開銷費用及返還薪
      資2分之1及眷屬機票補貼，並賠償公司遭受之一切損失，
      任職同意書第1條、第6條、第15條分別定有明文。
（二）詎被告於96年9月6日起，未知會原告，更未經原告同意，
      即無故曠職，不知去向，經原告於96年10月2日以存證信
      函催告未果，則依上開任職同意書之約定，被告自應返還
      薪資2分之1，並賠償損害。且依任職同意書第16條，若發
      生訴訟時，同意以嘉義地方法院為第一審法院。並此敘明
      。
（三）至於被告抗辯系爭任職同意書之約定違反民法第72條、第
      247條之1、勞動基準法第5條而無效云云：
   1、一般業界聘請新進員工需先做職前訓練，使員工具備基本
      工作技能，分發工作後仍須在職訓練與經驗歷練，始能稱
      職，故資方都會簽立2年、3年或5年不等的約聘期契約書
      ，以保障勞資雙方的權利義務。此與憲法保障人權之規定
      無違，亦與民法第72條、勞動基準法第5條及民法第247條
      之1有間。本案任職同意書約聘期是3年，應屬合理，亦無
      違反民法第247條之1所定，免除或減輕預定契約條款當事
      人的責任，或加重他方當事人的責任之情形，被告主張違
      反法令規定或公序良俗，顯非可採。
   2、被告於96年6月5日領完薪資，隔日即不告而別，對公司傷
      害不小。其身為主管，不告而別讓團隊運作失序，也對員
      工作了不良示範；且與客戶聯繫中斷，原告之請求尚難彌
      補損害之一二。
（四）被告另抗辯原告於95年3月8日無故辦理勞保退保，違背勞
      工保險條例第6條之規定損害被告權利，被告仍得主張不
      經預告終止契約之權利；又任職同意書中載明公司提供機
      票之福利，但卻打折給予，原告公司已違約在先；且如公
      司福利、待遇及工作環境等確實良好，被告何需半途離職
      。原告公司主張片面提出之不公平待遇條款顯無理由云云
      ：
   1、被告於95年3月2日簽立「勞健保」停保同意書，原告才於
      95年3月8日辦理勞保退保即於同年月7日辦理健保停保作
      業。而按全民健康保險施行規則第36條所定預定出國6個
      月以上者得辦理停保。被告是駐外工作人員，長期駐外應
      符合停保要件。
   2、被告機票都是原告公司直接付款給旅行社或依其刷卡金額
      支付，都有收據為憑，無打折給予之事。
   3、原告位於越南之公司福利、待遇及工作環境確實良好，除
      規劃住宿套房及提供配偶3張機票探訪外，更配有管家料
      理家務，配備公務車及司機等。
（四）並聲明：1.被告應給付原告374,010元，及自96年10月9日
      起至清償日止，按年息百分之5計算之利息。2.訴訟費用
      由被告負擔。3.原告願供擔保，請准予假執行。
二、被告則以：
（一）被告於94年5月5日書立任職同意書，同意自94年4月19日
      起任職原告公司駐越南業務主管職務，載明3年為1期，如
      在駐外3年內未經公司同意而自動離職者，願無條件賠償
      駐外期間之食宿、機票、為被告而支付之開銷費用、返還
      薪資2分之1及眷屬機票補貼等費用之事實，並不爭執。
（二）按「法律行為，有背於公共秩序或善良風俗者，無效。」
      、「雇主不得以強暴、脅迫、拘禁或其他非法之方法，強
      制勞工從事勞動。」民法第72條、勞動基準法第5條分別
      定有明文。查3年為1期的違約罰款規定，強迫要求受僱人
      放棄終止契約的權利，等同賣身契約，已經違反公共秩序
      善良風俗及法令規定，該部分之約定顯屬無效。
（三）復按「依照當事人一方預定用於同類契約之條款而訂定之
      契約，為左列各款之約定，按其情形顯失公平者，該部分
      約定無效：1.免除或減輕預定契約條款之當事人之責任者
      。2.加重他方當事人之責任者。3.使他方當事人拋棄權利
      或限制其行使權利者。4.其他於他方當事人有重大不利益
      者。」民法第247條之1亦有明定。查原告公司於被告任職
      16日後提出同意書，以片面的意思要求被告配合簽署，契
      約條款使被告拋棄權利、限制被告行使權利，且對於被告
      存有重大之不利益，則參照上開法條規定，該部分之約定
      亦為無效。
（四）末按雇主有違反勞動契約或勞工法令，致有損害勞工權益
      之虞之情形者，勞動基準法第14條第1項第6款更明定為勞
      工有不經預告終止契約之權利。查被告於任職後，原告公
      司雖自94年4月19日即辦理加入勞保，惟於95年3月8日無
      故辦理退保，違背勞工保險條例第6條之規定損害被告權
      利，經被告於另謀新職辦理投保之時知悉，被告仍得主張
      不經預告終止契約之權利。且原告公司用被告名義在胡志
      明市設立辦公室，但不到一年就結束，完全不顧慮被告權
      益。又任職同意書中載明公司提供機票之福利，原告公司
      卻是打折給予，被告需另外墊錢，原告公司已有違約在先
      。如公司之福利、待遇及工作環境等確實良好，被告何需
      半途離職，實則被告忍受之期間比起他人而言已經算是最
      長，原告公司主張片面提出之不公平待遇條款顯無理由。
（五）並聲明：1.原告之訴駁回。2.訴訟費用由原告負擔。3.如
      受不利判決，被告願供擔保，請准予宣告免為假執行。
三、爭點事項：
（一）不爭執事項：
   1、被告自94年4月19日起任職原告公司駐越南業務主管職務
      ，並於96年9月6日起未經原告同意離職。
   2、被告於94年5月5日書立任職同意書，並載明「3年為1期，
      如在駐外3年內未經公司同意而自動離職者，願無條件賠
      償駐外期間之食宿、機票、為被告而支付之開銷費用、返
      還薪資2分之1及眷屬機票補貼等費用」。
   3、被告於95年3月2日簽立同意書，同意委由原告辦理暫時停
      止勞健保作業。
   4、原告於95年3月8日將被告之勞保辦理退保。
   5、被告6個月薪資之2分之1為157,623元，原告94年至96年共
      補助被告配偶機票費為6萬元，94年6月至96年8月共補助
      被告機票費為156,387元。
（二）爭執事項：
   1、系爭任職同意書之約定是否違反民法第72條、第247條之
      1、勞動基準法第5條而無效？
   2、被告是否得不經預告終止勞動契約？
   3、原告請求之違約金是否過高。
四、系爭任職同意書之約定是否違反民法第72條、第247條之1、
    勞動基準法第5條而無效？
（一）按於契約成立後，當事人雙方於原契約基礎下，另約定限
      制條件，該限制條件如無無效之原因，均於契約自由原則
      下所容許成立。查，系爭任職同意書記載：「本人丙○○
      同意自民國94年4月19日至起任職於冠賢機電股份有限公
      司。願遵守左列之約束，(1)因公奉派駐外人員於出國前先
      立同意書，言明歸國回來並繼續為公司服務，如在駐外3
      年內未經公司同意而自動離職者，願無條件賠償駐外期間
      之食宿、機票、為他（指受僱人）而支付之開銷費用、返
      還薪資2分之1及眷屬機票補貼等費用」。是上開任職同意
      書並未約定兩造之勞僱期間，應屬不定期勞僱契約。
（二）按不定期勞動契約，勞工雖原則上得自請離職（勞基法第
      15條第2項規定參照），惟勞雇雙方如已就最低工作年限
      為約定，且此約定復未違反法律強制或禁止規定，亦無悖
      於公共秩序及善良風俗，基於契約自由原則，應認該契約
      係屬合約有效。經查：系爭任職同意書(1)雖載有：「因公
      奉派駐外人員於出國前先立同意書，言明歸國回來並繼續
      為公司服務，如在駐外3年內未經公司同意而自動離職者
      ，願無條件賠償駐外期間之食宿、機票、為他（指受僱人
      ）而支付之開銷費用、返還薪資2分之1及眷屬機票補貼等
      費用」。惟一般業界聘請新進員工需先做職前訓練，使員
      工具備基本工作技能，分發工作後仍須在職訓練與經驗歷
      練，始能稱職，故資方都會簽立2年、3年或5年不等的約
      聘期契約書，以保障勞資雙方的權利義務。且被告係奉派
      駐外人員，若駐外人員得隨時任意離職，則原告之駐外機
      構將處於隨時會有無人管理不確定狀態之情事，對原告公
      司之營運打擊，不可謂之不小。是上開系爭任職同意書上
      (1)之約定事項，與憲法保障人民之工作權之規定無違，亦
      無違民法第72條所定之公共秩序及善良風俗，原告亦無以
      強暴、脅迫、拘禁或其他非法之方法，強制被告從事勞動
      而有違勞動基準法第5條所定。亦無違反民法第247條之1
      所定，免除或減輕預定契約條款原告的責任，加重被告的
      責任或有對被告重大不利益之情事。是被告主張系爭任職
      同意書之約定違反民法第72條、第247條之1、勞動基準法
      第5條而無效，並不可採。
五、被告是否得不經預告終止勞動契約？
（一）被告主張「原告於95年3月8日無故將被告之勞保辦理退保
      ，違背勞工保險條例第6條之規定，損害被告權利，被告
      有權依勞動基準法第14條第1項第6款之規定，不經預告終
      止契約之權利」云云。惟被告上開主張為原告所否認，且
      原告抗辯退保之事有經被告之同意。而經查，被告曾於95
      年3月2日簽立同意書，同意委由原告辦理暫時停止勞健保
      作業，此有同意書影本可證，並為被告所不爭執（見97年
      5月8日筆錄第1頁最後1行，第2頁第1行），堪信為真實。
      而按勞工保險條例第9條第2款所定「被保險人派遣出國考
      察、研習或提供服務者，得繼續參加勞工保險」，亦即經
      派遣出國考察、研習之勞工，是否繼續參加勞工保險，並
      非強制規定，勞工得自由選擇。次按保險對象預定出國6
      個月以上者，得辦理停保（全民健康保險法施行細則第36
      條第2款）。是原告雖於95年3月8日將被告之勞保辦理退
      保，惟係經被告之同意，且無違反法律之規定，即無損被
      告之權利可言。
（二）被告另主張：「原告用被告名義在胡志明市設立辦公室，
      但不到一年就結束，完全不顧慮被告權益。又任職同意書
      中載明公司提供機票之福利，原告卻是打折給予，被告需
      另外墊錢，原告已有違約在先」云云。惟此為原告所否認
      ，被告亦未提出任何事證，以佐上開主張之事實為真，其
      空言主張已不可採。又原告有關駐外人員之配偶享有原告
      提供機票之福利，係統一由原告購買機票，或申請定額補
      貼，而定額補貼是依「團去團回短暫停留之市場行情價」
      ，此有95年1月12日及96年1月24日，由被告及原告其他駐
      外人員簽立之業務連絡單可證。又原告於被告所駐之越南
      冠賢公司備有住宿套房、管家料理三餐清洗、整燙之福利
      ，此原告所提之相片可證（原告97年5月8日書狀證三）。
      是原告所提供之待遇及環境確實良好，是被告上開主張並
      不可採。
（三）綜上所述，原告並無如被告上開所指違約在先之情事，是
      被告主張其得主張不經預告終止契約，顯不可採。
六、原告請求之違約金是否過高。
（一）按約定之違約金過高者，法院得減至相當之數額；債務已
      為一部履行者，法院得比照債權人因一部履行所受之利益
      ，減少違約金，民法第252條及第251條分別定有明文。又
      違約金是否相當，須依一般客觀事實、社會經濟情況及當
      事人所受損害，債權人可得享受之一切利益，債務人若能
      如期履行債務時，債權人可得享受之一切利益為衡量標準
      ，而債務人已為一部履行者，亦得比照債權人所受利益，
      減少數額（最高法院49年台上字第807號判例參照）。經
      查，系爭任職同意書(1)載明：「因公奉派駐外人員於出國
      前先立同意書，言明歸國回來並繼續為公司服務，如在駐
      外3年內未經公司同意而自動離職者，願無條件賠償駐外
      期間之食宿、機票、為他（指受僱人）而支付之開銷費用
      、返還薪資2分之1及眷屬機票補貼等費用」。核此約定之
      性質係屬損害賠償額預定性違約金。原告請求被告6個月
      薪資之2分之1計為157,623元，94年至96年共補助被告配
      偶機票費為6萬元，94年6月至96年8月共補助被告機票費
      156,387元，以上數額為被告所不爭執。惟審酌被告自94
      年4月19日起任職原告公司駐越南業務主管職務，並於96
      年9月6日起未經原告同意離職，計被告任職近2年6月，與
      兩造原約之3年期間，被告已履行近6分之5。是原告僅請
      求被告6個月薪資之2分之1計157,623元，此部分並無過高
      。另原告請求補助被告機票費156,387元及被告配偶機票
      費6萬元，合計為216,387元部分，本院認核屬過高，應以
      此部分請求之6分之1即36,065元（216,3876＝36064.5
      ，角部分4捨5入）核屬允當。合計原告可請求為193,688
      元（157,623＋36,065＝193,688）元。
七、復按給付有確定期限者，債務人自期限屆滿時起，負遲延責
    任。給付無確定期限者，債務人於債權人得請求給付時，經
    其催告而未為給付，自受催告時起，負遲延責任。其經債權
    人起訴，或依督促程序送達支付命令，與催告有同一之效力
    。民法第229條第1、2項分別定有明文；又遲延之債務，以
    支付金錢為標的者，債權人得請求依法定利率計算之遲延利
    息。但約定利率較高者，仍從其約定利率；而應付利息之債
    務，其利率未經約定，亦無法律可據者，週年利率為百分之
    5。亦為同法第233條第1項及第203條所明定。本件原告請求
    被告賠償之金額，並未定有給付之期限，是在原告催告被告
    給付賠償金額，而被告未為給付時，被告自受催告時起，始
    負遲延責任。然原告並未提出有關向被告催告賠償金額之證
    明，是被告自不負遲延責任。故原告請求被告自96年10月9
    日起至清償日止，按年息百分之5計算之利息，即有不當。
    本院認應自原告起訴，而與催告有同一之效力後，被告始負
    遲延責任後，原告始得請求被告支付遲延利息，從而應以原
    告起訴狀繕本送達被告之翌日起，被告負遲延責任後，原告
    始得請求被告支付遲延利息為當。又原告起訴狀繕本係於97
    年3月12日送達被告收受，有送達回證附卷可稽。從而，原
    告本於合約請求權之法律關係，請求被告給付193,688元及
    自97年3月13日起至清償日止，按年息百分之5計算之利息部
    分，為有理由，應予准許。原告逾上開範圍之請求，為無理
    由，應予駁回。
八、原告勝訴部分為193,688元，因未逾50萬元，依民事訴訟法
    第389條第1項第5款之規定，法院應依職權宣告假執行，原
    告就其勝訴部分所為假執行之聲請，應視為僅促使法院發動
    其職權，爰依職權宣告假執行。被告陳明願供擔保請准宣告
    免假執行，就原告勝訴部分經核無不合，爰分別酌定相當之
    擔保金額准許之。至於原告敗訴部分，其假執行之聲請，已
    失所附麗，應予駁回。
九、訴訟費用裁判之依據：民事訴訟法第79條。
中    華    民    國    97    年    5     月    22    日
                      民一庭法  官  馮保郎
以上正本係照原本作成。
如對本判決上訴須於判決送達後20日內向本院提出上訴狀，並依
上訴利益繳交第二審裁判費。
中    華    民    國    97    年    5     月    23    日
                            書記官  王立梅


司法院資訊處製作；財團法人民間司法改革基金會備份。
